臺灣板橋地方法院民事判決　　　　　　　93年度重訴字第17號
原　　　告　神明會聖王公
法定代理人　游文雄
訴訟代理人　林吉雄律師
被　　　告　乙○○
訴訟代理人　張雙華律師
複代理人　　陳俊宏律師
上列當事人間請求拆屋還地事件，經本院於民國94年1 月24日言
詞辯論終結，判決如下：
    主  文
被告應將坐落台北縣中和市○○段第四七二地號土地上如附圖所
示橘色部分面積柒拾參點玖伍平方公尺之建物拆除，將該部分土
地返還原告。
被告應給付原告新台幣柒拾伍萬肆仟捌佰參拾元及自民國九十三
年一月二十二日至清償日止，按週年利率百分之五計算之利息。
訴訟費用由被告負擔。
本判決第一、二項於原告分別以新臺幣參佰萬元、貳拾伍萬元為
被告供擔保後，得假執行；但被告如各以新台幣玖佰萬元、柒拾
伍萬元預供擔保，得免為假執行。
    事實及理由
一、原告起訴主張：(一)緣坐落於台北縣中和市○○段第472 地號
    土地為原告所有，被告自民國40、50年間起，並無任何權源
    即占有系爭土地，在其上搭建違章建築迄今，斯時因原告神
    明會管理人為游景深等七人相繼過世，其間並無合法之管理
    人得以處理，因而延誤。迄於88年召開會員大會選任產生新
    管理人後，即與被告以協商方式處理，或租或賣，原告均曾
    同意協商，只求雙方對系爭土地占用之法律關係確定，其間
    亦歷經兩位律師出面協商均不為被告接受，無奈之餘始提起
    本訴以保護所有權。(二)被告固辯稱依其所提卷附之買賣契約
    ，其有使用土地之正當權源云云，惟按神明會為非法人團體
    ，設有管理人者，對於處分神明會不動產時，必須1.會員大
    會依土地法第34條之1 規定表決通過；2.管理人具名簽訂買
    賣契約，始為有權有效，依系爭土地手抄土地謄本記載，系
    爭土地所有權人為神明會聖王公管理人游景深等七人，上述
    管理人全員姓名經向台北縣中和市公所申調日據時期土地台
    帳登載影本，載明管理人等七人為「游景深、游貽枝、游垂
    桶、游老江、游梯、游貽鎔、游阿龜」，而被告提出之買賣
    契約上，賣主欄記載出賣人為「游景榴、丁○○、丙○○、
    游象傳」，其等僅為神明會之會員，依上述規定，其無權出
    售神明會所有之土地，依法應屬無權處分，原告否認有依上
    述規定出售系爭土地之事實，被告主張之買賣契約對原告不
    生效力，其契約之真正與否，均與原告無關，被告據此主張
    佔用系爭土地有正當權源，自不可採。爰依民法第767 條物
    上請求權之規定，請求被告拆除在系爭土地上搭建之地上物
    後將系爭土地返還原告。(三)被告無權占有系爭土地興建房屋
    ，其無法律上之原因而受利益，致原告受損害，依民法第17
    9 條規定，原告自得請求返還相當於租金額之不當得利，查
    ：被告占用系爭土地之面積為73.59 平方公尺，原告依系爭
    土地周遭之經濟環境及利用價值，以申報地價年息百分之七
    計算，請求被告返還自93年1 月2 日原告起訴時起回溯5 年
    所受利益計新台幣（下同）754, 830元等語。並聲明：被
    告應將坐落台北縣中和市○○段第472 地號土地上如附圖所
    示橘色部分面積73.95 平方公尺之建物拆除，並將該部分土
    地返還原告。被告應給付原告754,830 元及自起訴狀繕本
    願供擔保，請准宣告假執行。
二、被告則以：(一)被告所有台北縣中和市○○路30號之建物坐落
    之系爭土地固為原告所有，惟被告占有系爭土地並非無權。
    蓋：被告先祖早於百年前即在該地居住，系爭建物亦迭隨時
    代變遷而更易建築材料，終成為61年間之磚造平房。是時，
    因建物面臨之安樂路拓寬，導致系爭建物部分遭到拆除，被
    告原欲修復，詎卻遭游姓宗親表明該土地為其聖王公所有，
    並謂除非被告向聖王公買受系爭土地，否則不得進行修建工
    作。經幾磋商，雙方終達成買賣協議而於61年11月13日，在
    時任中和鄉鄉長甲○○、台北縣縣議員趙長江見證下，簽立
    買賣契約書。被告亦據此買賣契約書，將原有建物悉以修建
    如今日之房屋。(二)系爭買賣契約書上載之「台北縣中和鄉○○○段外南勢角小段36 5-2地號」土地，即今之「台北縣中
    和市○○段472 地號」土地，業為原告所不爭執。至台北縣
    中和地政事務所實地測量系爭房屋之占用面積73.95 平方公
    尺（約22.37 坪）與買賣契約書所載之18坪不符乙節，按當
    時買賣契約書所載之出售土地面積僅係概數，而實際出售面
    積則依日後地政機關實測之建物面積為據。(三)在系爭買賣契
    約書上代表原告簽署者為游景榴、丁○○、丙○○、游象傳
    ，見證人則為趙長江、甲○○。按該買賣契約書簽約迄今已
    逾30年，當年在契約書上簽名之游景榴、游象傳及趙長江3
    人均已往生，僅存證人丁○○、丙○○及甲○○在世，依上
    開證人於本院審理時之證詞，可知不論當時代表原告簽署該
    份買賣契約書之4 人是否為管理人，但係因渠等分為鄉民代
    表、農會總幹事，夙有名望，致為會員推舉處理系爭土地部
    分擴寬為道路用地、部分出售或出租與他人事宜。按原告會
    員明知擴寬道路用地要使用系爭土地，系爭土地上有被告所
    有之房屋存在，則會員間推舉游景榴等4 人處理土地之行為
    ，顯已表示會員業已授權游景榴等4 人處分系爭土地，此由
    ：捐地用以擴寬馬路並未衍生爭議；代表原告與被告簽約之
    四人均具一定之身分地位（游景榴、游象傳係鄉民代表、丁○○係農會總幹事），而買賣契約書之見證人部分為鄉長（
    甲○○）、台北縣縣議員（趙長江），均屬地方鄉紳，在原
    告會員眾多下，若非游景榴等4 人獲有原告授權出賣系爭土
    地，渠等何會干冒名譽受損之風險？原告之游氏宗親均居住
    於中和地區，若游景榴等人當年未獲授權，被告絕無可能能
    在該地修建房屋等情即足證明。是該買賣契約書自屬有效。
    被告既係基於買賣契約，由原告將系爭土地交付於被告使用
    ，則被告占有系爭土地自非無權。(四)退而言之，縱認游景榴
    等4 人未經全體會員同意出賣系爭土地，然本件亦符合民法
    第169 條規定之「由自己之行為表示以代理權授與他人或知
    他人表示為其代理人而不為反對之表示」要件，原告自應負
    授權人責任。蓋：(1)當年代表原告與被告簽約之游景榴、游
    象傳即為代表原告處理捐地事宜者，此由前揭甲○○證言足
    稽。(2)買賣土地之價金悉用以支付原告祭祀事項，亦有上開
    丁○○證言為憑。(3)自簽訂買賣契約，被告翻修房屋為現今
    二層樓半之建物後，在原告正式向中和市公所核備前，均未
    遭原告會員表示異議。是原告會員既明知游景榴等四人代表
    原告出售系爭土地，且並未對被告修建房屋行為有任何反對
    之意思表示，復使用所收受之土地價金，依首揭法文，原告
    自應負授權人責任。(五)退萬步言，縱認被告並無合法權源，
    惟：在該份契約書上用印者除被告外均為名望之士，已如前
    述，致被告信賴渠等有代表原告之權，被告又曾支付土地價
    金與原告，且為原告所使用殆盡。故被告之情狀，核與一般
    之無權占有，顯然不同，原告以年息百分之七作為租金計算
    標準顯然過高等語資為抗辯。並聲明：原告之訴駁回。
    如受不利判決，願供擔保，請准宣告免為假執行。
三、原告主張原告其設有管理人，系爭第472 地號土地為原告所
    有，被告在該土地上如附圖所示橘色部分面積73.95 平方公
    尺搭建房屋等情，業據提出台北縣中和市公所90北縣中民字
    5222號備查函、系爭土地登記謄本，並經本院會同台北縣中
    和地政事務人員至現場勘驗，製有勘驗筆錄暨複丈成果圖及
    現場照片在卷可憑，並為兩造所不爭執，堪信為真實。惟原
    告復主張被告係無權占有乙節，則為被告所否認，並以前詞
    置辯。
四、本院經審酌兩造攻防後，認本件之爭點在於被告抗辯其係基
    於與原告間之買賣關係而有權占有乙節是否有理？查：
（一）被告辯稱本於買賣關係占有系爭土地乙節，固據提出買賣
      合約書一紙為證，然依上開合約書上所載賣主係訴外人游
      景榴、丁○○、丙○○、游象傳，原告除否認上開合約書
      之真實性外，並否認游景榴、丁○○、丙○○、游象傳係
      當時原告之管理人，且原告於90年間改選管理人前之管理
      人為游景深、游貽枝、游垂桶、游老江、游梯、游貽鎔、
      游阿龜等七人，有系爭土地手抄登記簿影本、台北縣中和
      市公所北縣民字0920051788號函影本在卷可稽。再證人丁○○於本院93年12月30日審理時雖到庭證稱：「（問：證
      人為何有權出賣系爭土地？）因為當時原告的管理人都已
      經過世，簽約的4 人都不是管理人，但簽約4 人因為對於
      原告有持分較多，且當時因為拓寬道路要使用到原告土地
      ，需要原告有人出面處理，簽約4 人都是地方較有名望的
      人，所以原告其他會員以口頭推我們4 人處理土地之事，
      我們出賣原告土地的錢，都有交給原告」、「（問：簽約
      時是否簽名的4 人都在場？）我沒有在場，我是最後用印
      的，因為游景榴持分最多，是游景榴用印後才拿到農會給
      我看，我看過契約書才用印」等語，但經核與證人丙○○
      於93年11月29日到庭證稱：「（提示買賣契約書）上面不
      是我簽的」、「（問：證人有無代表原告出售系爭土地？
      ）沒有這件事」、「（問：61年時原告由何人管理？）當
      時管理人之一游梯的子孫丁○○」等語，發現上開2 證人
      對當時何人有權代理原告出售土地乙節所述並不一致，且
      上開證人之證詞均為原告否認，況依卷附台北縣中和市公
      所北縣中民字09 20042213 號函所附之原告派下員名冊所
      示，證人丁○○並非原管理人游梯之派下員，是證人丁○○、丙○○上開證詞難信為真正。至證人甲○○固證稱：
      「（提示買賣契約書）上面見證人簽名是我簽的，當時我
      是鄉○○○○○路要擴寬，要使用土地，土地所有人有捐
      出一部分蓋馬路，土地所有人再重新與原來在土地上有建
      物的人，另訂契約，有的買賣，有的租賃，當時有幾件」
      、「（問：買賣契約所坐落土地有無一部分捐出作為擴寬
      馬路使用？）有」、「（問：系爭地號捐出是與何人洽談
      ？）當時我是請當時的鄉民代表游象傳、游景榴」等語，
      惟其既對系爭買賣契約簽訂之詳情及捐地同意書係由何人
      簽署等情均證稱不記得等語，是其證詞亦不足證明原告會
      員於61年間有推舉游景榴、丁○○、丙○○、游象傳為原
      告管理人並授權處分系爭土地之事實，據上，被告抗辯原
      告曾出售系爭土地云云，尚非可採。
（二）按民法第169 條關於由自己之行為表示代理權授與他人者
      ，對於第三人應負授權人責任之規定，須以他人所為之代
      理行為，係在其曾表示授權他人代理權之範圍內，或知他
      人表示其為代理人而不為反對意思表示者，主張本人有表
      見事實者，應負舉證之責，有最高法院62年台上字第782
      號判例、68年台上字1081號判可資參照。次按神明會之性
      質為非法人團體，神明會財產為全體會員公同共有，故對
      處分會產及對會產設定負擔等行為，應經會員大會通過。
      查：被告所舉證人林世喜，既對捐地同意書係由何人簽署
      等情不復記憶，已如前述，是其證詞並不足以證明原告會
      員有將處分系爭土地之代理權授與游景榴、丁○○、丙○○、游象傳之行為，且原告會員對被告占有系爭土地於新
      任管理人選任前未曾向被告異議乙節，縱信為真，不過為
      原告會員怠於推舉管理人積極行使權利，尚難據此而推論
      於游景榴、丁○○、丙○○、游象傳代理原告簽訂系爭買
      賣契約時，原告會員有知情且不為反對意思表示之表見事
      實，是被告辯稱原告應負表見代理之授權人責任云云，自
      非有理。
（三）綜上，被告在系爭土地上興建房屋，經調查後認其無法證
      明其係基於買賣關係而有權占有，是原告訴請被告拆屋還
      地，於法洵屬有據。
五、按無法律上之原因而受利益，致他人受損害者，應返還其利
    益，民法第179 條前段定有明文。被告所有之系爭房屋等無
    權占有原告之系爭土地，被告李本端可能獲得相當於租金之
    利益，為社會通常之觀念（最高法院61年台上字第1695號判
    例參照），致原告受有相當於租金之損害，是原告依據不當
    得利法律關係，請求被告返還自原告起訴日起回溯前五年相
    當於租金之利益，於法洵無不合。(1)按土地法第97條第1 項
    規定：「城市地方房屋之年租金，以不得超過土地及其建築
    物申報總價額年息百分之十為限。」此於租用基地建築房屋
    時準用之，同法第105 條定有明文；又土地法第97條所謂土
    地及建築物之總價額，土地價額依法定地價，土地所有權人
    依本法所申報之地價，為法定地價，土地法施行法第25條、
    土地法第148 條分別定有明文。查系爭土地自86年7 月起迄
    89年7 月前之申報地價均為每平方公尺35,884元、自89年7
    月起迄今之申報地價為29,306.4元，有系爭土地登記謄本及
    地價謄本表各一件在卷可憑。被告無端權占有系爭土地，所
    能獲得之利益，致原告所受損害，以不超過土地申報價額年
    息百分之十為限；而本院審酌被告無權占用系爭土地將近四
    十年，88年1 月2 日前無權占用系爭土地所得之利益因原告
    請求權罹於消滅時效，致原告並未請求，而系爭土地目前面
    臨馬路交通要道，周圍附近均是商家，經濟價值不菲，且被
    告占用系爭土地興建之建物係供經營畫廊使用等情，業經本
    院勘驗無誤，認原告主張依89年7 月後申報地價之年息百分
    之七計算其自起訴日起回溯5 年內之損害，尚屬適當。(2)依
    此標準計算，被告占用系爭土地為面積73.59 平方公尺，該
    地每平方公尺申報地價29,306.4元，故以73.59 ㎡Ｘ＄29,3
    06.4Ｘ7 ％Ｘ5 ，結果為754,830 元。
六、從而，原告依據物上請求權及不當得利請求權之規定，請求
    被告應將坐落台北縣中和市○○段第472 地號土地上如附圖
    所示橘色部分面積73.95 平方公尺之建物拆除，並將該部分
    土地返還原告，及被告應給付原告754,830 元及自起訴狀繕
    本送達之日起即93年1 月22日至清償日止，按週年利率百分
    之五計算之法定遲延利息，為有理由，應予准許。
七、兩造陳明願供擔保請為宣告假執行及免為假執行，經核合於
    法律規定，爰分別酌定如主文第4 項所示相當之擔保金額宣
    告之。
據上論結，本件原告之訴為有理由，依民事訴訟法第78條、第39
0 條第2 項、第392 條第2 項，判決如主文。
中　　華　　民　　國　　94　　年　　2 　　月　　24　　日
                  民事第二庭    法　官　古秋菊
以上正本係照原本作成
如對本判決上訴，須於判決送達後20日內向本院提出上訴狀
中　　華　　民　　國　　94　　年　　2 　　月　　25　　日
                            書記官　王政煌
